【裁判字號】    92,台上,5567
【裁判日期】    921008
【裁判案由】    偽造文書
【裁判全文】
最高法院刑事判決                              九十二年度台上字第五五六七號
    上  訴  人  游書燈
    代  理  人  黃憲男律師
    被      告  甲○○
右上訴人因自訴被告偽造文書案件，不服台灣高等法院中華民國九十年二月十六日第
二審判決（八十九年度上訴字第一三二七號，自訴案號：台灣宜蘭地方法院八十八年
度自字第六號），提起上訴，本院判決如左：
    主  文
原判決撤銷，發回台灣高等法院。
    理  由
本件原判決維持第一審諭知被告甲○○無罪之判決，駁回上訴人即自訴人在第二審之
上訴，固非無見。
惟查：(一)刑法第二百十三條不實登載公文書罪之成立，係指客觀上公務員在其職務上
所掌公文書，有為虛偽不實之登載行為，且足生損害於公眾或他人外，在主觀上須明
知為不實。本件宜蘭縣政府民國七十八年四月十八日七八府建都字第二九一０二號函
（見一審卷第三十二頁）及宜蘭縣政府七十九年四月二十六日七九府建都字第三二０
四九號函（見一審卷第四十二頁）係被告本於公務員職務上所製作之公文書，有該二
函附卷可稽。苟被告明知為不實之事項，而登載於該二公文書上，揆之上開說明，自
應令負刑法第二百十三條之罪責。乃第一審判決見未及此，遽於判決理由內謂「該公
文書係以宜蘭縣政府名義所發，被告僅是基層承辦人，尚需經其長官審核認可，始可
發文，該函亦非被告所登載之公文書，核與刑法第二百十三條規定公務員明知為不實
之事項，而登載於職務上所掌之公文書之要件，亦有未合」（見原判決第四頁第七至
十行，第五頁第十至十三行），而認該二函並非被告本於職務上所製作之公文書，其
法律見解，顯有可議。原判決未予糾正，遽引用該理由之說明，資為諭知被告無罪之
理由之一，即有未合。(二)卷查宜蘭縣政府七十九年六月十四日行政訴訟答辯書（見一
審卷第二十二頁）載明：「按該段都市○○道路寬度確為一０‧八公尺，但因同時亦
為依公路法劃設之『省道』路寬二十公尺，超過計畫路寬一０‧八公尺之部分土地，
以既成道路視之，實施建築管理時，因都市○○○○○路法之競合，形成雙重管制之
不合理現象」；宜蘭縣羅東鎮公所七十一年六月三日七十一鎮建字第０八九六五號函
（見一審卷第一七四頁）敘明：「有關於游祥能君所有十六份段一四六之一、之三等
地號土地，係南｜六號路，計畫寬為一０‧八公尺，但目前部分實際路寬為二十公尺
，本所為符合既成事實經辦理通盤檢討時變更為二十公尺，現該草案送省府審核中」
；被告於第一審法院供稱：「六十四年省道是二十公尺，其路權線的寬度是二十公尺
，但它的都市○○○○○路寬是十點八公尺」（見一審卷第一一０頁背面）、自訴人
代理人於原審稱：「南｜六、中正南路、省道是同一條道路」（見原審卷第三一三頁
）。依上開答辯書、函示及被告之供述、自訴人代理人之陳述，本件計畫道路南｜六
寬度固為一０‧八公尺，但七十二年三月十九日宜蘭縣政府以七二府建都字第二００
一三號公告實施擴大羅東都市計畫案，將該段計畫道路寬度自一０‧八公尺拓寬為二
０公尺之前，該段省道寬度究為一０‧八公尺？或二十公尺？非無審酌之餘地。乃第
一審判決未詳細勾稽，亦未於判決理由內說明上開答辯書、函示及被告之陳述不足採
取之理由，遽於判決理由內謂「公三用地面臨之省道及中正南路其計畫寬度是十點八
公尺無誤」（見第一審判決第三頁第五行），原判決亦未詳究，遽予援用，且於判決
理由內論述「依台灣省政府核定六十四年公告實施之都市計畫圖，中正南路註明道路
路寬為一０‧八公尺，而該二名稱道路（南｜六、中正南路），即為省道，亦為自訴
人代理人所承認，則被告於前開函件將『該用地建築線起（省道路邊）』改為『將（
公三）用地面臨中正南路（計畫寬度一０‧八公尺）』實際上之意義並無不同，應無
損自訴人之權利可言」（見原判決第十至十五行），資為諭知被告無罪之理由之一，
即有判決理由不備之違誤。又內政部六十七年七月十三日台內營字第七九七九四七號
函載明：「都市計畫書圖不符，應以計畫書所敘內容為準」；六十八年三月十三日台
內營字第九四二號函敘明：「都市計畫書圖不符時，應查明其錯誤原因予以訂正，並
依都市計畫變更程序辦理」，有該二函示附卷可按（見原審卷第二八六、二八七頁）
。且卷附羅東鎮都市計畫檢討說明書（見一審卷第一八０、一八一頁）明示：「擬將
該用地建築線起（省道路邊）向東三十公尺深度變更為住宅區」；而六十四年公告實
施之都市計畫圖說所示計畫道路（南｜六）寬度則為一０‧八公尺。如果省道與計畫
道路（南｜六）寬度不同，究竟應以省道路邊或計畫道路路邊為建築線？揆之上開函
示，不無研求之餘地。乃原判決不採用上開第七九七九四七號函認應以計畫書所敘內
容為準，亦未向有關機關函查羅東鎮都市計畫「公三」用地有無依上開第九四二號函
辦理都市計畫變更程序，又未於理由內說明不予採取或調查之理由，遽於判決理由內
論述「應以計畫道路之境界線起算，非以實際路寬之邊線起算，應堪認定」等旨（見
原判決第三頁倒數第三行），亦有判決理由不備之違誤。上訴意旨，執以指摘，為有
理由，應認原判決有撤銷發回之原因。
據上論結，應依刑事訴訟法第三百九十七條、第四百零一條，判決如主文。
中      華      民      國    九十二    年      十      月      八      日
                              最高法院刑事第十庭
                                  審判長法官  林  增  福
                                        法官  吳  昆  仁
                                        法官  陳  世  雄
                                        法官  惠  光  霞
                                        法官  張  春  福
      右正本證明與原本無異
                                              書  記  官
中      華      民      國    九十二    年      十      月     二十     日


司法院資訊處製作；財團法人民間司法改革基金會備份。
